【裁判字號】    89,台上,489
【裁判日期】    890127
【裁判案由】    違反水土保持法
【裁判全文】
最高法院刑事判決                                八十九年度台上字第四八九號
    上  訴  人  甲○○  男
右上訴人因違反水土保持法案件，不服台灣高等法院中華民國八十六年十二月二十六
日第二審判決（八十六年度上訴字第四七一九號，起訴案號：台灣板橋地方法院檢察
署八十五年度偵字第二三三二四號），提起上訴，本院判決如左：
    主  文
原判決撤銷，發回台灣高等法院。
    理  由
本件原判決認定上訴人甲○○明知坐落台北縣樹林鎮○○○段橫坑子小段三十五之一
地號土地，係其與呂阿寅、詹詩通、詹長振（已死亡，惟迄未辦理繼承登記）所共有
，係經行政院核定公告為山坡地保育利用條例，及水土保持法所定之山坡地。上訴人
明知於前開山坡地內開挖整地，應先擬具水土保持計劃，送請各該目的事業主管機關
會同主管機關核定並監督實施，竟未依上揭規定先擬具水土保持計劃，送請主管機關
核定。而於民國八十五年間，未經共有人詹詩通及詹長振之繼承人之同意，單獨擅自
在上開山坡地如原判決附圖一所示Ａ、Ｂ、Ｃ部分，擅自開挖、整為數段光禿平地，
並設置建築豬舍、雨棚，及墾殖為梯田種植蕃薯等蔬菜，復未為完善之水土保持之處
理與維護，致上開土地因無原有草木覆被，喪失水源涵養功能，造成水土流失等情。
因而撤銷第一審判決，改判論處上訴人水土保持義務人於山坡地開挖整地，未先擬具
水土保持計劃，致生水土流失罪刑，固非無見。
惟查：(一)上訴人於原審主張本件三十五之一地號土地，呂阿寅持分三之一，詹詩通持
分三分之一，詹長儀等兄弟共持分三分之一。但詹長儀等兄弟共持分三分之一部分，
已於七十七年三月三十一日出賣予上訴人。除詹長振已死亡，其持分六十分之四無法
登記外，其餘均已登記為上訴人所有。對於系爭土地上訴人與呂阿寅、詹詩通各持有
三分之一之權利及使用權。並與其二人取得共識，由上訴人分管使用本件三十五之一
地號內之Ａ、Ｂ、Ｃ部分，此傳喚呂阿寅、詹詩通即能明白等語。另依卷內所附土地
登記簿謄本所載（見本院卷），詹長振部分已於八十六年十月四日由詹長儀繼承，辦
理繼承登記完畢，並於同年十二月二十九日辦理所有權移轉予上訴人。此與上訴人所
提出之不動產買賣契約書及詹長儀所供相符。上開事證如果屬實，上訴人已於七十七
年間即已買受詹長振部分之土地，而詹長儀又係詹長振之繼承人，能否認為上訴人在
該土地上之開挖整地，未得詹長振之繼承人之同意？並非無疑。原判決未傳訊呂阿寅
、詹詩通詳予調查審酌，難認已盡職權調查能事。(二)按公私有土地之經營或使用，依
水土保持法應實施水土保持處理與維護者，該土地之經營人、使用人或所有人，為水
土保持法之所稱之水土保持義務人。而水土保持義務人即為有權使用山坡地之人，如
為開發或經營山坡地，違反該法第十二條至第十四條之規定，致生水土流失者，始有
水土保持法第三十三條第三項前段之適用。如無權使用山坡地之人，卻在公有或私人
山坡地內未經同意擅自墾殖、占用或從事同法第八條第一項第二款至第五款之開發、
經營或使用，致生水土流失者，即應依同法第三十二條第一項之規定處罰。此觀之水
土保持法第四條、第三十二條、第三十三條之規定自明。原判決認定上訴人未得共有
人詹詩通及詹長振之繼承人之同意，單獨擅自在上開山坡地如原判決附圖一所示Ａ、
Ｂ、Ｃ部分，擅自開挖、整為數段光禿平地，並設置建築豬舍、雨棚，及墾殖為梯田
種植蕃薯等蔬菜，復未為完善之水土保持之處理與維護，致上開土地因無原有草木覆
被，喪失水源涵養功能，造成水土流失等情。則上訴人既未得土地其他共有人之同意
，擅自在共有土地上開挖整地，其行為似應成立水土保持法第三十二條第一項之罪，
原判決卻適用同法第三十三條第三項處罰，自有適用法則不當之違法。(三)山坡地保育
利用條例已於八十七年一月七日修正公布施行，原判決未及比較新舊法之適用，亦有
未洽。上訴意旨執以指摘原判決不當，非無理由，應認有發回更審之原因。
據上論結，應依刑事訴訟法第三百九十七條、第四百零一條，判決如主文。
中      華      民      國    八十九    年      一      月    二十七    日
                              最高法院刑事第八庭
                                  審判長法官  吳  雄  銘
                                        法官  池  啟  明
                                        法官  石  木  欽
                                        法官  郭  毓  洲
                                        法官  吳  三  龍
      右正本證明與原本無異
                                              書  記  官
中      華      民      國    八十九    年      一      月    三十一    日
                                                                       Ｋ


司法院資訊處製作；財團法人民間司法改革基金會備份。
